【裁判字號】    97,訴,44
【裁判日期】    970530
【裁判案由】    清償借款
【裁判全文】
臺灣士林地方法院民事判決                97年度訴字第44號
原      告  線上工場數位科技股份有限公司
            宇航資訊股份有限公司
兼上二人
法定代理人  乙○
上三人共同
訴訟代理人  劉立鳳律師
複代理人    劉樹志律師
被      告  丙○○
            甲○○
訴訟代理人  陳德峰律師
            陳瑞萍律師
上列當事人間請求清償借款事件，本院於民國97年5 月15日言詞
辯論終結，判決如下：
    主      文
被告丙○○應給付原告線上工場數位科技股份有限公司新臺幣壹
拾壹萬元、原告乙○新臺幣壹拾萬元、原告宇航資訊股份有限公
司新臺幣壹萬陸仟肆百零參元，及均自民國九十七年一月十九日
起至清償日止，按週年利率百分之五計算之利息。
原告其餘之訴駁回。
訴訟費用由被告丙○○負擔八分之一，餘由原告負擔。
本判決第一項得假執行。
原告其餘假執行之聲請駁回。
    事實及理由
一、按訴狀送達後，原告不得將原訴變更或追加他訴。但請求之
    基礎事實同一或不甚礙被告之防禦及訴訟之終結者，不在此
    限，民事訴訟法第255 條第1 項第2 款、第7 款分別定有明
    文。本件原告宇航資訊股份有限公司（下稱宇航公司）先於
    民國93年12月15日，以發票日為94年1 月5 日之支票函寄南
    投縣稅捐稽徵處，代被告丙○○清償所積欠之稅款新臺幣（
    下同）1 萬6,403 元，被告丙○○迄今亦未返還為由，依民
    法第478 條、第233 條第1 項之規定，訴請被告附加遲延利
    息如數償還。嗣於97年4 月7 日，就該部分另併主張依民法
    第179 條之規定請求被告返還。核其所為，要屬訴訟標的之
    追加，惟追加之訴請求基礎事實與原請求相同，又兩造之前
    提出之攻擊、防禦方法，於該追加之訴均可援用，不致增加
    被告防禦之困難，亦無礙訴訟之終結，揆諸首揭規定，於法
    相合，應可許之。
二、原告起訴主張：被告丙○○原任職原告線上工場數位科技股
    份有限公司（下稱線上公司）及原告宇航公司擔任總經理。
    其自93年2 月18日起至同年11月23日間，陸續向線上公司借
    款共11萬元。另於同年2 月23日，向原告乙○借款10萬元，
    亦迄今均未返還。又法務部行政執行署彰化行政執行處（下
    稱行政執行處）於同年12月7 日發執行命令，扣押被告丙○
    ○於原告宇航公司應領薪資，雖被告丙○○業於同年2 月1
    日自原告宇航公司離職轉任職於原告線上公司，但經被告丙
    ○○商借，原告宇航公司乃於93年12月15日，依前揭執行命
    令所指示，以發票日為94年1 月5 日之支票函寄南投縣稅捐
    稽徵處，代被告丙○○清償所積欠之稅款1 萬6,403 元，被
    告丙○○迄今亦未返還。而被告甲○○則自93年3 月1 日起
    至94年8 月18日間，陸續向原告線上公司借款共171 萬9,00
    0 元，迄今尚有餘款145 萬9,000 元未返還。又分別於93年
    3 月22日、96年3 月10日，各向原告乙○借款23萬1,000 元
    、10萬元，亦未返還，並經原告等於96年8 月28日以臺北青
    田郵局第957 號存證信函，催告渠等應於96年9 月30日前清
    償借款，復於96年10月2 日再次發函催告，均未獲置理。為
    此，依消費借貸及不當得利之法律關係，訴請被告給付等語
    ，並聲明求為判決：(一)被告丙○○應給付原告線上公司11萬
    元、原告乙○10萬元、原告宇航公司1 萬6,403 元，並均自
    起訴狀繕本送達翌日起（即97年1 月19日）至清償日止按年
    息5 ％計算之利息。(二)被告甲○○應給付原告線上公司145
    萬9,000 元，給付原告乙○3 萬1, 000元，並均自96年10月
    1 日起至清償日止按年息5 ％計算之利息。(三)原告願供擔保
    ，請准宣告假執行。
三、被告甲○○以：被告甲○○與原告等之間，從未有過消費借
    貸契約之約定，自無從成立消費借貸契約。又被告甲○○所
    有之八里農會帳戶、華南銀行帳戶及淡水信用合作社帳戶（
    下稱被告甲○○帳戶）均持續借予被告丙○○使用，而被告
    丙○○與原告等間係基於何約定為匯款行為，被告甲○○並
    不知悉。至原告線上公司所提出，發票日為93年12月29日、
    94年1 月4 日，金額為24萬元、26萬元，票據號碼GC000000
    0 、GC0000000 號，受款人均為訴外人趙鐵雄之支票二紙（
    以下合稱甲支票），係因被告甲○○簽發發票日分別為94年
    2 月3 日、同年月3 日、同年月17日，面額為24萬元、13萬
    元、13萬元，票據號碼為FA0000000 、FA0000000 、FA0000
    000 號之支票三紙（以下合稱乙支票）借予被告丙○○而以
    之換票，並非因借款而交付等語資為抗辯，並聲明求為判決
    ：(一)原告之訴及其假執行之聲請駁回。(二)如受不利判決，願
    供擔保請准宣告假執行。
四、被告丙○○則以：被告丙○○前於原告線上公司、宇航公司
    擔任總經理一職，原告乙○係上揭二家公司之董事長兼任副
    總經理。原告線上公司及宇航公司所有財務、領款、收款等
    均由原告乙○負責，公司之請款程序，係經被告丙○○批示
    ，再交由原告乙○領款，至領款後作何用途，被告丙○○無
    從知悉，且被告丙○○未繩領取或使用該等款項，而原告等
    所提請款單上之「丙○○」簽名字樣，亦非被告丙○○所簽
    。又被告丙○○業於93年2 月1 日自原告宇航公司於94年1
    月5 日離職，該公司為其支付稅款，並未經其同意或請求云
    云置辯，並聲明求為判決：駁回原告之訴。
五、經查：
  (一)如下事實為兩造所不爭執：
  1.被告丙○○自89年11月起至93年1 月31日間，擔任原告宇航
    公司之總經理；嗣自93年2 月1 日起至95年12月間，擔任原
    告線上公司之總經理。
  2.原告線上公司分別於93年3 月1 日匯款48萬6,000 元、21萬
    4,000 元，同年月22日匯款21萬9,000 元、23萬1,000 元，
    94年5 月9 日匯款25萬元至被告甲○○設在八里鄉農會帳號
    00000000000000號帳戶，又於同年8 月18日匯款5 萬元至被
    告甲○○設在華南銀行帳號000-00-000000-0 號帳戶。原告
    乙○曾簽發面額為10萬元、付款人為中國信託商業銀行雙和
    分行、票據號碼為BG0000000 號之支票，而經於96年3 月10
    日在被告甲○○設於淡水信用合作社之帳號0000000000000
    號帳戶兌現。
  3.原告宇航公司前依行政執行處93年稅執字第32140 號執行命
    令，於93年12月15日函寄票據號碼為JC0000000 號，金額為
    1 萬6,403 元，付款人為華南商業銀行臺北南門分行之支票
    乙紙予南投縣稅捐稽徵處，且經南投縣稅捐稽徵處函覆業經
    收訖並另案辦理繳庫。
  4.原告線上公司簽發發票日為93年12月29日、94年1 月4 日，
    金額為24萬、26萬，票據號碼為GC0000000 、GC0000000 號
    ，受款人均為趙鐵雄之甲支票，且背書兌領者亦皆為趙鐵雄
    。
  5.被告甲○○所簽發，發票日分別為94年2 月3 日、94年2 月
    3 日、94年2 月17日，面額各為24萬元、13萬元、13萬元，
    票據號碼分為FA0000000 、FA0000000 、FA0000000 號，付
    款人均為八里鄉農會信用部之乙支票，現由原告線上公司執
    有。
  6.原告等於96年8 月28日以臺北青田郵局第957 號存證信函催
    告被告二人於同年9 月30日前返還借款，而經於同年8 月29
    日送達被告。原告另復於同年10月2 日委由律師發函予被告
    二人，催告渠等於同年月15日前返還欠款，惟除被告甲○○
    經於同年月3 日送達外，被告丙○○部分則遭退回。
  (二)上開事實，且有匯款回條（本院卷第72、28、73、38、44、
    74頁）、支票（本院卷第45頁以下、第20、31、32、33、34
    、35、36頁）、大眾銀行電匯回條（本院卷第30頁）、華南
    商業銀行全行通收存款憑條（本院卷第40頁）、原告乙○之
    國泰世華商業銀行存款交易明細（本院卷第42頁）、南投縣
    政府稅捐稽徵處函（本院卷第21頁）、行政執行處執行命令
    （本院卷第22頁以下）、存證信函及送達回執（本院卷第47
    頁以下）、律師信函（本院卷第49 頁 以下）等，附卷可稽
    ，堪信為真實。
六、茲原告等主張依據消費借貸及不當得利之法律關係，請求被
    告等給付，被告則以前開情詞置辯。本院判斷如下：
  (一)關於原告線上公司請求與被告丙○○清償借款部分：原告主
    張被告丙○○分別於93年2 月18日、同年7 月21日、同年11
    月23日，向原告線上公司借款各10萬元、5,000 元、5,000
    元，總金額共為11萬元。另於93年2 月23日，又向原告乙○
    借款10萬元等情，業據其提出原告線上公司之國泰世華商業
    銀行存摺（本院卷第11頁）、原告線上公司之華南商業銀行
    存摺（本院卷第13頁以下）、原告乙○之國泰世華商業銀行
    存款交易明細（本院卷第16頁）、請款單（本院卷第12頁、
    第17頁）等為證，且觀之上載請款單上記載，「請款人」欄
    所簽「Hans」，確係被告丙○○之親筆簽名，亦為被告丙○
    ○所自認。而觀之同上請款單上之「批示欄」及「請款人」
    欄內，皆有被告丙○○親筆簽名，且請款單上之「品名規格
    」欄亦記載「現支現金」，顯非屬薪資或其他公務費用，而
    係被告丙○○借款支領所立之憑據，如果該借款未經其領受
    或非其所支用，則以被告丙○○擔任原告線上公司總經理之
    職務，僅需在請款單「批示欄」內簽名批示即可，無需一併
    在「請款人」欄簽名，足證原告線上公司與被告丙○○間確
    有原告線上公司主張上述消費借貸關係存在，被告丙○○抗
    辯未曾借款領用云云，洵無足採。
  (二)原告宇航公司請求被告丙○○返還不當得利部分：按「無法
    律上之原因而受利益，致他人受損害者，應返還其利益。」
    ，民法第179 條前段定有明文。查原告宇航公司主張其於93
    年12月15日，以發票日為94年1 月5 日之支票函寄南投縣稅
    捐稽徵處，代被告丙○○清償所積欠之稅款1 萬6,403 元，
    惟被告丙○○迄今皆未返還等情，業據其提出原告宇航公司
    函及支票（本院卷第19頁以下）、南投縣政府稅捐稽徵處函
    （本院卷第21頁）、法務部行政執行署彰化執行處執行命令
    （本院卷第22頁以下）等為證，且為被告所不爭執，已堪認
    為真正。而被告丙○○為納稅義務人，且被告丙○○於行政
    執行處核發執行命令前已經離職，原告宇航公司無為被告丙
    ○○繳納稅款之法律上義務，而經予墊繳，足認被告丙○○
    確無法律上之原因，而受有因原告宇航公司代清償其所積欠
    稅款1 萬6,403 元，使同額稅款納稅義務消滅之利益，並因
    而導致原告宇航公司受有損害，原告宇航公司依據民法第17
    9 條規定，即得請求被告返還所受同額金錢之利益，被告丙
    ○○徒以原告與航公司未經其同意而代繳置辯，無論是否屬
    實，均無礙於上開不當得利法律關係構成之判斷，自無可取
    。
  (三)原告線上公司及乙○請求被告甲○○清償借款部分：
  1.按「當事人主張有利於己之事實者，就其事實有舉證之責任
    。」，民事訴訟法第277 條前段定有明文。是請求履行債務
    之訴，除被告自認原告所主張債權發生原因之事實外，應先
    由原告就其主張此項事實，負舉證之責任，必須證明其為真
    實後，被告於其抗辯事實，始應負證明之責任，此為舉證責
    任分擔之原則（最高法院43年台上字第377 號判例意旨參照
    ），若原告先不能舉證，以證實自己主張之事實為真實，則
    被告就其抗辯事實即令不能舉證，或其所舉證據尚有疵累，
    亦應駁回原告之請求（最高法院17年上字第917 號判例意旨
    參照）。又消費借貸，因金錢或其他代替物之交付，而生效
    力，民法第475 條定有明文，是主張消費借貸關係存在之原
    告，除被告自認外，應就金錢交付及消費借貸契約意思表示
    合致存在各節舉證證明，始得信其主張為真實。
  2.本件原告線上公司、乙○雖主張與被告甲○○間，分別有14
    5 萬9,000 元、3 萬1,000 元之消費借貸關係，並舉前述匯
    款回條、支票、電匯回條、全行通收存款憑條、存款交易明
    細等為證，然此為被告甲○○所否認。而現代社會生活匯款
    之原因多端，非必出於消費借貸關係，是徒以上開匯款事實
    ，難認雙方必有消費借貸關係存在，原告就此有利於己之主
    張，應負舉證責任。又原告主張：被告甲○○常以電話聯絡
    之方式向原告線上公司及乙○借款，且因被告丙○○曾先後
    在原告宇航公司及線上公司擔任總經理，故始無要求被告甲
    ○○提供擔保云云，並舉證人即原告乙○於97年4 月15日本
    院言詞辯論時到場證稱：被告甲○○係以撥電話之方式向伊
    借款等語（本院卷第112 頁）為證。惟票據為無因證券，取
    得支票之原因亦難僅以執有票據之事實推斷，是已不能僅憑
    原告線上公司執有被告甲○○所簽發之票據，即論斷雙方必
    有消費借貸關係存在。而原告線上公司及乙○就主張被告甲
    ○○係以電話聯絡之方式借款乙節，並未舉證以實其說，已
    難以其單方主張逕予憑信，且衡諸常情，被告丙○○、甲○
    ○當時尚有夫妻關係，被告丙○○又在被告線上公司擔任要
    職，與原告乙○即原告線上公司負責人同為公司主管而共事
    ，並在同一處所辦公，二人平日互動關係密切，當非被告甲
    ○○可以比擬，被告二人如有需用金錢而借款之必要，亦應
    由與原告乙○熟識、常見之被告丙○○出面洽談為合理，無
    再諉由被告甲○○私下電洽原告乙○借款之必要，由此已顯
    原告線上公司、乙○之此部分主張可疑。況原告線上公司及
    乙○所主張被告甲○○向其借款之金額，各達145 萬9,000
    元及3 萬1,000 元，卻均未使被告甲○○書立借據或明定還
    款日期、利息等事項，實與常情有悖。此外，別無證據證明
    雙方確有如原告主張之借款合意事實，原告逕以上情主張而
    請求清償借款，已不能認為有據。
  3.再被告丙○○於97年4 月15日本院言詞辯論時，到庭應詢陳
    稱：因伊之帳戶會被強制執行，故皆係以被告甲○○之帳戶
    領薪水，且因借款當時並無使用自己之票據，而係用被告甲
    ○○名義開票予原告線上公司，又於93年及94年所買之二間
    房屋，係伊向原告乙○借款所購，而登記在被告甲○○名下
    ，另房屋之裝潢係伊與趙鐵雄所商談，而房屋裝潢之費用亦
    係由伊借錢所支付，又原告線上公司及乙○主張被告甲○○
    向其借款之金額實際，皆係伊所借等語（本院卷第119 頁以
    下），核與被告甲○○抗辯：伊與原告未有消費借貸契約之
    約定，又伊所有之八里農會帳戶、華南銀行帳戶及淡水信用
    合作社帳戶均持續借予被告丙○○使用，而被告丙○○與原
    告線上公司、乙○間，係基於何約定為匯款行為，伊不知悉
    ，至甲支票，係因乙支票換票之用而交付，並非借款等情大
    致相符，被告甲○○所為上述抗辯，應堪採信。況除上述匯
    款回條及支票外，原告所另舉之乙支票、建物登記謄本及異
    動索引（本院卷第101 頁以下）、被告甲○○戶籍謄本（本
    院卷第103 頁）等文書，僅涉及被告甲○○個人資力與購屋
    登記名義人狀況之事實，不足據以證明兩造間確有消費借貸
    之意思表示合致存在，則原告就此為消費借貸契約成立之特
    別構成要件事實，既未能舉證明之，揆之首揭規定及判例意
    旨，本院自無從僅以原告線上公司及乙○有匯款至被告甲○
    ○帳戶之事實，即遽予推論原告線上公司及乙○係因消費借
    貸關係而匯款交付上開款項予被告甲○○，故原告線上公司
    、乙○與被告甲○○間並無分別有145 萬9,000 元及3 萬1,
    000 元之消費借貸合意存在。至原告指陳被告甲○○帳戶領
    取紀錄，均係在被告甲○○任職之八里鄉農會提款機為之，
    顯見帳戶確為被告甲○○運用一節，雖被告二人到庭應詢就
    此所述有所不符，然因事已歷時數年，記憶難免出入，且該
    情無論如何，終不能據為認定消費借貸法律關係存在當事人
    之證明，即仍無從採為有利於原告認定之依據。
七、末按「借用人應於約定期限內，返還與借用物種類、品質、
    數量相同之物。未定返還期限者，借用人得隨時返還，貸與
    人亦得定一個月以上之相當期限，催告返還。」；「受領人
    於受領時，之無法律上之原因或其後知之者，應將受領時所
    得之利益，或之無法律上之原因時所現存之利益，附加利益
    ，一併償還，如有損害，並應賠償。」；「給付無確定期限
    者，債務人於債權人得請求給付時，經其催告而未為給付，
    自受催告時起，負遲延責任。其經債權人起訴而送達訴狀，
    或依督促程序送達支付命令，或為其他相類之行為者，與催
    告有同一之效力。」；「遲延之債務，以支付金錢為標的者
    ，債權人得請求依法定利率計算之遲延利息。但約定利率較
    高者，仍從其約定利率。」；「應付利息之債務，其利率未
    經約定，亦無法律可據者，週年利率為百分之五。」，民法
    第478 條、第182 條第2 項、第229 條第2 項、第233 條第
    1 項、第203 條分別定有明文。原告線上公司、乙○與被告
    丙○○間，有上述消費借貸法律關係存在，並無證據證明曾
    經約定之清償期，是應認屬未定返還期限之消費借貸契約。
    而原告線上公司及乙○前已於96年8 月15日發函定期催告被
    告丙○○於同年9 月30日前給付，有存證信函及掛號函件送
    達回執（本院卷第47頁以下），附卷可佐。被告丙○○迄今
    仍未清償，應自同年10月1 日起負遲延責任，並加計法定遲
    延利息給付。又原告宇航公司對被告丙○○有前述不當得利
    返還請求權，亦為無確定期限之債，原告宇航公司得隨時請
    求被告丙○○返還，被告丙○○並應自知悉無法律上原因時
    起至清償日止，加計法定利率一併償還。是原告線上公司、
    宇航公司及乙○，就渠等得對被告丙○○請求部分，均請求
    併自起訴狀繕本送達翌日即97年1 月19日起至清償日止，加
    計年息5 ％計算之利息給付，核均未逾其得請求之範圍，於
    法尚無不合。
八、從而，原告主張依據消費借貸及不當得利之法律關係，訴請
    被告給付，應認於原告線上公司、乙○及宇航公司，各請求
    被告丙○○給付11萬元、10萬元及16,403元，及均自97年1
    月19日起至清償日止，按週年利率5 ％計算之利息之範圍內
    ，為有理由，應予准許。其餘請求逾此部分，則為無理由，
    應予駁回。而關於原告宇航公司另主張依據消費借貸法律關
    係請求被告丙○○給付部分，因與其併主張不當得利法律關
    係部分為重疊合併，應由本院擇一為其勝訴之判決，今原告
    宇航公司之請求，依據不當得利法律關係判斷既已准許，即
    無另就消費借貸法律關係部分別為論斷之必要，附此敘明。
九、本判決第一項所命給付，合計為未逾50萬元者，依據民事訴
    訟法第389 條第1 項第5 款規定，應由本院依職權宣告假執
    行。至原告其餘假執行之聲請，因其訴經駁回而失所附麗，
    應併予駁回之。另兩造其餘攻擊、防禦方法及訴訟資料，經
    本院悉予審酌後，認均無礙於本件之判斷，爰不贅述。
十、據上論結，本件原告之訴為一部有理由，一部無理由，依民
    事訴訟法第79條、第389 條第1 項第5 款、第390 條第2 項
    ，判
中    華    民    國    97    年    5     月    30    日
                  民事第一庭  法  官  蕭錫証
以上正本證明與原本無異。
如對本判決上訴，應於判決送達後20日內向本院提出上訴狀。
中    華    民    國    97    年    6     月     4    日
                              書記官  林立原


司法院資訊處製作；財團法人民間司法改革基金會備份。
